臺灣高雄地方法院民事判決　　　　　　　93年度勞訴字第22號
原　　　告　己○○
訴訟代理人　林維毅律師
複 代理 人　范仲良律師
被　　　告　臺冠營造股份有限公司
法定代理人　丁○○
被　　　告　辛○○營造有限公司
法定代理人　辛○○
前二人共同　郭隆偉律師
訴訟代理人
被　　　告　長鴻營造股份有限公司
法定代理人　丙○○
訴訟代理人　甲○○
當事人間損害賠償等事件，本院於民國94年12月7 日言詞辯論終
結，判決如下：
    主      文
被告應連帶給付原告新臺幣壹佰貳拾玖萬陸仟元。
被告臺冠營造股份有限公司應給付原告新臺幣陸拾萬陸仟肆佰壹
拾伍元，及自民國九十三年五月二十一日起至清償日止，按週年
利率百分之五計算之利息。
第一項、第二項所命給付，在第一項範圍內，如被告其中一人已
履行給付，被告臺冠營造股份有限公司第二項給付義務在上開範
圍內免除；被告臺冠營造股份有限公司如已履行第二項給付，被
告第一項給付義務在上開範圍內亦免除。
原告其餘之訴駁回。
訴訟費用由被告連帶負擔十分之二，被告臺冠營造股份有限公司
負擔十分之一，餘由原告負擔。
    事實及理由
一、本件被告長鴻營造股份有限公司（下稱長鴻公司）經合法通
    知，無正當理由未於言詞辯論期日到場，核無民事訴訟法第
    386 條所列各款情形，爰依原告之聲請，由其一造辯論而為
    判決。
二、按訴狀送達後，原告不得將原訴變更或追加他訴；但擴張或
    減縮應受判決事項之聲明者，不在此限，民事訴訟法第255
    條第1 項第3 款定有明文。本件原告於起訴狀請求判決『(一)
    被告應連帶給付原告新臺幣（下同）1,308,353 元；及自民
    國91年11月12日起至93年11月11日止，按月給付54,000元。
    (二)被告臺冠營造股份有限公司（下稱臺冠公司），應給付原
    告4,467,561 元，及法定遲延利息』，嗣於審理中減縮應受
    判決之聲明為『(一)被告應連帶給付1,296,000 元。(二)被告臺
    冠公司應給付1,951,884 元，及法定遲延利息』；其前開減
    縮，係屬減縮應受判決事項之聲明，核與前揭規定相符，應
    予准許。
三、原告主張：伊係37年4 月15日生，自91年11月11日起受僱於
    被告臺冠公司，於臺冠公司向被告辛○○營造有限公司（下
    稱辛○○公司）、長鴻公司承攬之台灣高速鐵路C295土建標
    之橋樑上構就地支撐工法TK 312＋734 ﹏340 ＋058 之工程
    從事鋼筋彎曲工作，每日工資1,800 元；伊於受僱期間即同
    年月12日，在臺冠公司設於台南縣歸仁鄉之材料場（下稱系
    爭料場）工作時，因臺冠公司未對勞工為必要之安全教育訓
    練，違反勞工安全衛生法之規定，致伊操作電動彎筋器時壓
    碎右手（下稱系爭事故），受有食指中段指骨開放性骨折、
    中指、無名指近端指骨開放性骨折併嚴重神經血管損傷斷裂
    、小指撕裂傷併韌帶斷裂及軟組織嚴重挫傷之職業傷害（下
    稱系爭職業傷害），於醫療期間屆滿2 年時仍未能痊癒，爰
    依勞動基準法第59條、第62條，請求被告連帶給付職業災害
    工資補償1,296,000 元；又上開事故並造成伊右手食指至小
    指殘廢，喪失50％之工作能力，而伊受傷前薪資除前述臺冠
    公司所給付之每日1,800 元外，尚有派報所得15,840元，合
    計勞動能力減損所致之損失為2,247,884 元，非財產上損害
    為1,000,000 元；則以職業災害工資補償金抵充後，臺冠公
    司尚應賠償1,951,884 元，爰依民法第184 條侵權行為之法
    律關係為此部分請求。並聲明：(一)被告應連帶給付1,296,00
    0 元。(二)被告臺冠公司應給付1,951,884 元，及自起訴狀繕
    本送達翌日起至清償日止，按週年利率5 ％計算之利息。
四、被告臺冠公司、辛○○公司均以：臺冠公司係將鋼筋彎曲工
    程轉包於訴外人林啟峰所經營之緯峰工程企業有限公司，而
    原告係受僱於林啟峰；故二公司與原告間均不存在勞動契約
    關係，不負有對原告為安全教育訓練義務，亦無從對系爭料
    場為控管，自無庸就原告所受職業災害負連帶補償責任或負
    擔侵權行為之責；又原告所從事本件鋼筋彎曲工作係屬短期
    、臨時性工作，不能以此作為計算原告勞動能力減損之基礎
    ；況且原告已因系爭事故受有170,800 元之勞工保險給付，
    亦應扣除等語，資為抗辯；並均聲明：(一)請求駁回原告之訴
    。(二)如受不利益判決，願供擔保免為假執行。被告長鴻公司
    則未於言詞辯論期日到場，惟於準備程序辯稱：伊有將工程
    轉包予辛○○公司，然依據作業安全告知單，現場工作人員
    並不包括原告在內等語。及聲明：請求駁回原告之訴。
五、原告主張係37年4 月15日生，於91年11月12日，在系爭料場
    從事台灣高速鐵路工程鋼筋彎曲工作時，因未曾接受安全教
    育訓練，故於操作電動彎筋器時壓碎右手，受有系爭職業傷
    害，經2 年醫療仍未痊癒，並造成右手食指至小指殘廢，喪
    失50％之工作能力；又其受傷前從事鋼筋彎曲工作每日工資
    為1,800 元，每月尚有派報收入15,840元之事實，業據原告
    提出身分證影本、勞工保險殘廢診斷書、中華民國身心障礙
    手冊、勞工保險給付申請書、核定通知書、台南市立醫院診
    斷證明書、自由時報正豐辦事處派報公司在職證明書各1 份
    （見院(一)卷第16、17、31、132 、150 、152 頁），並有台
    南市立醫院94年3 月15日南市醫字第0940000156號函（見院
    (一)卷第155 頁）在卷可稽，且經證人即自由時報正豐辦事處
    負責人戊○○、證人即目擊事故經過之庚○○分別於94年3
    月15日、94年10月25日到庭證述明確（見院(一)卷第168 至17
    8 頁、(二)卷第112 、113 頁），復為被告臺冠公司、辛○○
    公司所不爭執，堪信為真實。
六、原告另主張係受僱於被告臺冠公司，惟臺冠公司未為必要之
    安全教育訓練，有違反保護勞工法律之情事，應負侵權行為
    損害賠償責任，並應與被告辛○○公司、長鴻公司連帶補償
    其所受職業災害之損失；被告則分別以前詞置辯，則本件爭
    點即在於：(一)原告與被告臺冠公司間是否存有勞動契約關係
    ？(二)被告是否應連帶負擔職業災害補償責任？(三)被告是否應
    負擔侵權行為損害賠償責任？又賠償金額為何？茲分述如下
    ：
  (一)原告與被告臺冠公司間是否存有勞動契約關係？
    1.原告主張係受僱於被告臺冠公司，並由訴外人林啟峰指揮
      於系爭料場彎曲鋼筋時受傷等情，業據證人即與原告一同
      在系爭場所工作之庚○○於94年3 月15日準備程序時當庭
      辨認臺冠公司於高雄縣政府勞資爭議調解時所提出之出勤
      紀錄表，稱：記錄工作情形的表格上載「全仔」就是我，
      至於「太順」就是原告等語（見院(一)卷第173 頁），及證
      稱：林啟峰有說過他是由公司雇用派來管理系爭料場，而
      我和原告也是林啟峰找去該處工作的等語明確（見院(一)卷
      第169 、170 頁），核與證人即於兩造勞資爭議調解時擔
      任記錄之乙○○於94年10月25日準備程序時所證：林啟峰
      在調解過程中均稱他不是原告的雇主，他是受僱於臺冠公
      司等語（見院(二)卷第110 頁），及與高雄縣政府94年10月
      6 日府勞資字第0940211200號函所附兩造勞資爭議調解紀
      錄（見院(二)卷第13至22頁）所載相符；另被告長鴻公司所
      提出之施工作業安全告知單中「工作人員」欄，亦記載林
      啟峰與證人庚○○同為工作人員，而林啟峰於91年間亦有
      自臺冠公司受薪之事實，此分別有前揭告知單、稅務電子
      閘門財產所得調件明細表、財政部高雄市國稅局91年度綜
      合所得稅各類所得資料清單各1 紙（見院(一)卷第47頁、(二)
      卷第94、130 頁）足證，可信為真實。
    2.被告臺冠公司、辛○○公司辯稱其與林啟峰係承攬關係，
      又原告乃林啟峰所雇用云云，雖有臺冠公司提出原告92年
      4 月19日所寄發之存證信函、91年12月份薪資單各1 份（
      見院卷第51至56、130 頁）為證，然臺冠公司卻無法提出
      相關承攬契約內容、任何因承攬工程所開立之發票、請款
      單以資佐證；若臺冠公司與林啟峰確有就高速鐵路鋼筋彎
      曲工程訂立承攬契約，怎可能沒有相關交貨日期、數量、
      品質之約定，甚至沒有任何請款、付款資料存在？由此可
      見臺冠公司所辯與常情不符，無從採信。另原告於92年4
      月19日寄發之存證信函雖記載係受僱於臺冠公司之下包商
      林啟峰等情，然被告已陳明之所以會如此記載，乃因鋼筋
      彎曲工作是林啟峰出面邀集，又僅工作2 天即發生系爭事
      故，之前僅接觸林啟峰，故誤認林啟峰為承包商等語，核
      與常情無違；況且林啟峰係受臺冠公司雇用乙節，已如前
      述，則原告一時之誤認核與既定事實不生影響，非得據為
      有利於臺冠公司之證據。至於臺冠公司雖表示係自91年12
      月始雇用林啟峰，並提出薪資單1 份為證，惟該薪資單係
      臺冠公司自行製作，尚難採信；加以林啟峰全年自臺冠公
      司所受領之薪資為80,000元，已超出12月份之薪資，有財
      政部高雄市國稅局91年度綜合所得稅各類所得資料清單1
      紙可憑（見院(二)卷第130 頁），益徵林啟峰在91年12月之
      前即已受僱於臺冠公司。
    3.從而，原告主張其與被告臺冠公司間為勞動契約關係，其
      係於履行勞動契約而於系爭料場彎曲高速鐵路使用之鋼筋
      時，發生系爭事故等情，係屬可採；臺冠公司、辛○○公
      司抗辯原告係受林啟啟雇用，被告長鴻公司抗辯施作該工
      程人員並不包括原告在內，均非屬實。
  (二)被告是否應連帶負擔職業災害補償責任？
    1.按勞動基準法第62條第1 項規定：「事業單位以其事業招
      人承攬，如有再承攬，承攬人或中間承攬人，就各該承攬
      部分所使用之勞工，均應與最後承攬人，連帶負本章所定
      僱主應負職業災害補償之責任。」，第2 項規定：「事業
      單位或承攬人或中間承攬人，為前項之災害補償時，就其
      所補償之部分，得向最後承攬人求償。」；則依此條規定
      ，事業單位、承攬人、中間承攬人、最後承攬人就災害補
      償應負連帶賠償責任。
    2.查原告係受被告臺冠公司雇用而從事台灣高速鐵路鋼筋彎
      曲工程，已如前述；又被告辛○○公司係向被告長鴻公司
      承攬該工程再轉包予臺冠公司，有工程合約、工程承攬合
      約書各1 份可參（見院(一)卷第183 至190 、192 至211 頁
      ）；則依前開說明，被告臺冠公司、辛○○公司、長鴻公
      司就原告職業災害所受損失，自應負擔連帶補償責任。
    3.被告臺冠公司、辛○○公司雖辯稱無從對系爭料場為控管
      ，故無庸對原告於系爭料場所受職業傷害負責云云；惟按
      職業災害補償乃對受到「與工作有關傷害」之受僱人，提
      供及時有效之薪資利益、醫療照顧及勞動力重建措施之制
      度，使受僱人及受其扶養之家屬不致陷入貧困之境，造成
      社會問題，其宗旨非在對違反義務、具有故意過失之僱主
      加以制裁或課以責任，而係維護勞動者及其家屬之生存權
      ，並保存、重建個人及社會之勞動力，是以職業災害補償
      制度之特質係採無過失責任主義，不問事業單位、承攬人
      、中間承攬人、最後承攬人就業務上災害之發生，主觀上
      有無故意過失，皆應負補償之責任；從而，臺冠公司、辛
      ○○公司以對於系爭料場管理並無過失，抗辯應免除其連
      帶補償之責任，自屬無據。
    4.按勞工職業災害保險制度，乃令雇主負擔保險費，由國家
      代雇主履行職業災害補償，以確保勞工職業災害補償之公
      正、迅速，故國家依勞工保險條例所為之給付，其性質僅
      為減輕雇主經濟負擔，又僅負擔保險費之雇主得主張抵充
      而已；次按勞基法第59條但書固規定同一事故，依勞工保
      險條例規定，已由雇主支付費用補償者，雇主得予以抵充
      之；惟須支付之費用即保險費係由雇主負擔時，始有其適
      用，此觀勞基法施行細則第34條之規定即明。查原告雖因
      系爭職業傷害而受領勞工保險局殘廢給付17,800元，惟此
      係原告經透過投保單位即高雄市派報業職業工會投保勞工
      保險之緣故，並非由臺冠公司支付相關保費，有勞工保險
      給付申請書1 份可證（見院(一)卷第132 頁），且為臺冠公
      司所不爭；準此，臺冠公司抗辯原告此部分請求應扣除已
      受領之殘廢給付17,800元云云，係屬無據。
    5.按勞工因遭遇職業災害而致死亡、殘廢、傷害或疾病時，
      雇主應依下列規定予以補償：勞工在醫療中不能工作時，
      雇主應按其原領工資數額予以補償，勞動基準法第59條第
      2 款定有明文。查原告因施作辛○○公司向長鴻公司承攬
      ，再轉包予臺冠公司之鋼筋彎曲工程致受有系爭職業傷害
      ，經2 年醫療仍未痊癒，又原領工資為每日1,800 元，均
      如前述；則依前開說明，原告主張被告應連帶給付1,296,
      000 元【1,800 ×30×2 ×12＝1,296,000 】，即為有理
      由，應予准許。
  (三)被告是否應負擔侵權行為損害賠償責任？又賠償金額為何？
    1.按雇主對勞工應施以從事工作及預防災變所必要之安全衛
      生教育、訓練；又違反保護他人之法律，致生損害於他人
      者，負賠償責任；而不法侵害他人之身體或健康者，對於
      被害人因此喪失或減少勞動能力，或增加生活上之需求時
      ，應負損害賠償責任；另不法侵害他人之身體、健康、名
      譽、自由、信用、隱私、貞操，或不法侵害其他人格法益
      而情節重大者，被害人雖非財產上之損害，亦得請求賠償
      相當之金額，勞工安全衛生法第23條第1 項、民法第184
      條第2 項、第193 條第1 項、第195 條第1 項分別定有明
      文。
    2.查被告臺冠公司係雇用人，然未依上開規定對雇用之勞工
      施以安全衛生教育、訓練等情，業經證人庚○○證稱：到
      系爭料場工作前，臺冠公司或林啟峰均未對工作人員施以
      任何安全衛生教育、訓練等語（見院(二)卷第112 頁），復
      為臺冠公司所不爭執，則臺冠公司確有違反勞工安全衛生
      法規定之事實，堪予認定。
    3.被告臺冠公司因違反勞工安全衛生法，致原告受有系爭職
      業傷害，已如前述；則依前開規定，臺冠公司自應對原告
      負損害賠償責任。茲就原告請求之項目及金額，是否准許
      ，說明如下：
    減少勞動能力之損害部分：
      (1)原告主張其每月勞動力減損之計算應以：受傷前被告臺
        冠公司所給付之日薪1,800 元乘以30日，再加計其送報
        之月所得；惟臺冠公司辯稱：本件鋼筋彎曲工作係屬短
        期、臨時性工作，不能以此作為計算原告勞動能力減損
        之基礎等語。經查，原告係於事故發生前1 日，始受僱
        於臺冠公司，且雙方約定之僱傭期間，係以完成林啟峰
        交付單據上所列之鋼筋種類、數目為限等情，業經證人
        庚○○證述屬實（見院(一)卷第173 頁），復為原告所不
        爭執，堪認臺冠公司辯稱原告所從事者為短期、臨時性
        工作，係屬可採；又原告於89至91年間，均無任何所得
        資料，有稅務電子閘門財產所得調件明細表3 份可佐（
        見院(二)卷第84至89頁），原告復無法提供除臺冠公司以
        外，其他曾任職之處所、單位以供本院調查，則主張以
        其短期受僱於臺冠公司之月薪54,000元，作為認定其部
        分勞動能力之標準，顯非合理。至於原告主張有派報所
        得15,840元等情，則為臺冠公司所不爭執，自屬可採。
      (2)原告主張受有系爭職業傷害，導致減少50％之勞動能力
        ，又係37年4 月15日出生，均如前述，則自91年11月12
        日事故發生日起至年滿60歲退休時止（即97年4 月），
        尚有5 年5 月之勞動年限，依霍夫曼計算法扣除中間利
        息後，原告勞動能力所受之損失現值為912.830 元【計
        算方式為：15,840X57.00000000=912,830元】。
   慰撫金部分：
     原告因系爭事故受有食指中段指骨開放性骨折、中指、無
     名指近端指骨開放性骨折併嚴重神經血管損傷斷裂、小指
     撕裂傷併韌帶斷裂及軟組織嚴重挫傷之傷害，並導致右手
     食指至小指殘廢，終身均無法回復，已如前述，其精神自
     屬痛苦不堪。另原告現年57歲，係國小畢業，名下有房屋
     1 棟、土地1 筆；被告臺冠公司則為91年10月16日設立登
     記，91年度營業淨利為65,139元等情，業經兩造陳明，並
     有國小畢業證書、稅務電子閘門財產所得調件明細表、財
     政部高雄市國稅局財高國稅資字第0940072056號函、隨函
     檢送之營利事業所得稅結算申報損益表各1 份（見院(一)卷
     第151 頁，(二)卷第60、61、84、85頁）在卷可稽。本院審
     酌兩造之身分、地位、經濟狀況，臺冠公司事故後之態度
     ，及原告傷勢、身心受創程度等一切情況，認原告請求非
     財產上損害賠償1,000,000 元，核屬過高，應以300,000
     元為適當。
   故原告可得請求賠償之金額為減少勞動之損害912.830 元
     、精神慰撫金300,000元，合計1,212,830元。
   4.按損害之發生或擴大，被害人與有過失者，法院得減輕賠
     償金額或免除之，民法第217條第1項定有明文。此項規定
     之目的在謀求加害人與被害人間之公平，倘受害人於事故
     之發生亦有過失時，由加害人負全部賠償責任，未免失之
     過酷，是以賦予法院得不待當事人之主張，減輕其賠償或
     免除之職權；換言之，基於過失相抵之責任減輕或免除，
     非僅為抗辯之一種，亦可使請求權全部或一部為之消滅，
     故裁判上得以職權斟酌之。又所謂被害人與有過失，只需
     其行為為損害之共同原因，且其過失行為並有助成損害之
     發生或擴大者，即屬相當，不問賠償義務人應負故意、過
     失或無過失責任，均有該條規定之適用。查原告自承係於
     操作電動彎筋器時，將右手扶在工作台，彎腰以左手伸至
     地面撥動接觸不良之電線，因機器瞬間通電，致夾碎右手
     等情（見院(一)卷第163 頁）；且證人庚○○亦稱：該電動
     彎筋器必須要通電加上腳踩踏板再會運轉等語（見院(一)卷
     第173 頁），則原告在明知其右手係置於裁切鋼筋處，尚
     且腳踩腳踏板，若機器通電將導致右手遭截切之狀況下，
     仍冒險為之，顯見原告對系爭事故之發生係與有過失。審
     酌原告與臺冠公司之過失情節比例應各為1/2 ，故臺冠公
     司負擔之損害賠償責任，應依上開比例減輕1/2 。從而，
     原告得請求之賠償金額依1/2 比例減輕後，僅為606,415
     元。
   5.是以，原告依前開規定主張被告臺冠公司應給付606, 415
     元，即為有理由，應予准許。
七，按依勞動基準法第59條、第60條規定，雇主依勞動基準法規
    定給付之補償金額，得與同一事故所生損害之賠償金額互為
    抵充；查被告臺冠公司就系爭事故，對原告負有職災補償及
    侵權行為損害賠償責任，而被告辛○○公司、長鴻公司就職
    災補償部分，則基於類似雇主之地位，與臺冠公司負連帶責
    任；故依上開法條規定，被告其中一人就第1 項給付，如已
    基於連帶債務規定為履行，被告臺冠公司第2 項給付義務在
    該履行範圍內即免除；又臺冠公司如已履行第2 項給付，則
    被告第1 項連帶給付義務，在臺冠公司履行之範圍內亦免除
    。
八、綜上所述，原告依據勞動基準法第59條、第62條之規定，請
    求被告連帶給付職業災害工資補償1,296,000 元；並依民法
    第184條第2項、第193 條第1 項、第195 條第1 項之規定，
    請求被告臺冠公司給付606, 415元，及自起訴狀繕本送達翌
    日，即93年5 月21日起至清償日止，按週年利率5 ％計算之
    利息，均屬正當，應予准許；逾此部分之請求則為無理由，
    應予駁回。
九、被告臺冠公司、辛○○公司陳明願供擔保，聲請宣告免為假
    執行，惟本件原告並未為供擔保假執行之聲請，則臺冠公司
    、辛○○公司前開所請，爰不予審酌。
十、結論：原告之訴為一部有理由，一部無理由，依民事訴訟法
    第385 條第1 項前段、第79條、第85條第2 項，判決如主文
    。
中　　華　　民　　國　　94　　年　　12　　月　　21　　日
                    勞工法庭  審判長法　官  沈建興
                                    法　官  劉傑民
                                    法　官　洪珮婷
以上正本證明與原本無異。
如不服本判決，應於送達後20日內，向本院提出上訴狀並表明上
訴理由，如於本判決宣示後送達前提起上訴者，應於判決送達後
10日內補提上訴理由書（須附繕本）。
中　　華　　民　　國　　94　　年　　12　　月　　21　　日
                                    書記官  鍾淑美
